臺灣臺北地方法院民事判決　　　　　　　　99年度醫字第11號
原　　　告　施雅文
訴訟代理人　林財生律師
複代理人　　孫瑜宣
被　　　告　蔡豐州
訴訟代理人　葉宏基律師
上列當事人間請求損害賠償等事件，本院於100年10月12日言詞
辯論終結，判決如下：
    主      文
原告之訴及假執行之聲請均駁回。
訴訟費用由原告負擔。
    事實及理由
一、原告主張：伊於民國92年底，因大、小腿及臀部部位較為肥
    胖問題曾向臺北醫學大學附設醫院就醫，經被告診治後向伊
    表示須藉抽脂手術改善，乃於93年1 月間約伊至臺北市○○
    街之沙佛整型診所（後更名為韓風整型診所），利用該診所
    設備為伊進行臀部及大腿抽脂手術。但被告於93年1月初所
    實施之抽脂手術，在術後消腫後，發現手術部位有凹陷、大
    腿凹凸不平之情況，因認應屬手術後正常現象，故未予留意
    ，然於術後7、8個月後發現凹凸不平整情況似有加劇現象，
    乃向被告詢問原因，被告則告知於手術恢復期會漸漸恢復平
    整，伊因相信被告專業未再存疑。迄至93年12月間，因該手
    術部位始終未有改善而再度至韓風整型診所，由被告針對前
    揭手術部分補做抽脂手術，惟術後效果仍不佳，伊大腿處處
    凹凸不平。茲因手術致伊身體飽受疼痛折磨，故於93年12月
    手術後，不敢再次接受手術，直至97年11月間，始再度向韓
    風整型診所求診，由其他醫師進行修補手術，但該名醫師明
    確表示係因前次手術失敗，無法回復應有之狀態。伊聞此內
    心傷痛，實難言喻，且伊正值芳華且未婚嫁，大腿部位即傷
    痕累累、凹凸不平，餘生勢需承受外貌異常之痛。迄於98年
    7月間，伊因難以接受手術部位身體不平整狀態，再度向韓
    風整型診所求助改善方式，於98年8月間再度抽取伊腰部脂
    肪填補腿部凹陷手術，雖不平整處略有改善，但仍未達可令
    人接受之狀態。伊於98年11月間經振興醫院專業醫師評估認
    定已無法回復，僅能以玻尿酸暫時填平，約半年需注射一次
    ，注射一次約需30萬元。爰依民法第227條、第227條之1或
    第184條第1項前段、第195條規定，請求被告賠償回復原狀
    所需費用新臺幣（下同）250萬元及慰撫金100萬元等情。並
    聲明：(一)被告應給付原告350萬元，及自起訴狀繕本送達之
    翌日起至清償日止，按年息5%計算之利息。(二)願供擔保聲請
    宣告假執行。
二、被告則以：伊當時任職沙佛整型診所（韓風整型診所之前身
    ），診療費用係由診所收取，故伊與原告間並無醫療契約關
    係之存在。另伊於93年1月3日及93年12月25日在沙佛整型診
    所為原告進行抽脂整型手術，原告主張侵權行為請求權已罹
    於時效。再原告於93年1月3日進行抽脂手術後，回診時並未
    申訴或抱怨，伊亦教導原告自我照顧事宜，然因原告回診次
    數過少，無法確切有效指導。嗣原告於93年12月間回診要求
    就其主觀上認為仍有脂肪之處施作修補手術，術後亦未曾接
    獲原告投訴，原告卻突於97年11月至韓風整型診所，由其他
    醫師在同一部位進行手術，是原告目前狀態已非伊施行抽脂
    手術之結果。原告以其多年前手術，即遽認伊有醫療疏失，
    實屬無據等語，資為抗辯。並聲明：(一)原告之訴及假執行之
    聲請均駁回。(二)如受不利判決，願供擔保聲請宣告免為假執
    行。
三、兩造不爭執事項：
(一)、被告於93年1月3日及93年12月25日在沙佛整型診所（韓風整
    型診所之前身），為原告施作大、小腿及臀部之抽脂整型手
    術，此有手術紀錄單在卷可參（見本院卷一第36頁、第39頁
    ）。
(二)、原告於97年11月4日及98年7月10日在韓風整型診所，由陳大
    正醫師為其施作大、小腿及臀部之抽脂整型手術，此有手術
    紀錄單在卷可參（見本院卷一第44頁、第50頁）。
四、兩造爭執事項：
(一)、被告為原告施作系爭手術前，就前述手術可能併發症及危險
    有無告知？
(二)、原告腿部凹凸不平及手術傷口處凹陷原因為何？與被告之抽
    脂行為有無關連？
(三)、原告請求被告賠償損害，有無理由？
    茲分別論述如下：
(一)、被告為原告施作系爭手術前，就前述手術可能併發症及危險
    有無告知？
    基於對病患自主決定權之保障與尊重，原告理應事先認識本
    件手術之風險，並由其自主決定是否願意承擔該風險之同意
    ，而原告之同意則以被告之充分說明為必要，至於被告說明
    義務之內容及範圍，應視被告是否基於一般有理性的病患所
    重視的醫療資料加以說明。經查：依原告於進行系爭手術前
    之93年1月3日手術同意書，該手術同意書上記載有：「……
    經貴院蔡豐州醫師詳細說明下列事項，並已充分瞭解，同意
    由貴院施行該項手術：一施行手術之原因。二手術成功率或
    可能發生併發症及危險。……」等文字，原告於該聲明文字
    下接續簽名蓋指印，審酌韓風診所99年1月25日函覆本院關
    於原告之診療記錄單，依93年1月3日手術之病人術前確認表
    ，原告之前曾進行過隆乳手術（見本院卷一第37頁），顯然
    已有類似手術經驗，復徵諸原告自陳為美國奧克拉荷馬州立
    大學畢業，為英語教學教師（見本院卷一第13-14、18頁）
    ，並非無智識之村夫愚婦，其對於在手術同意書上簽名，理
    應知悉須審慎閱讀無訛後始簽名其上，是以原告簽名時理當
    已閱讀前揭文字，且知悉該文字記載之意思甚明，倘被告未
    告知及說明系爭手術成功率、可能產生併發症及風險等，原
    告不可能貿然在該等文字下方簽名，堪認被告於手術前應已
    就手術優劣得失為說明及告知。又依原告人提出附卷「蔡豐
    州醫師：抽脂人人做，巧妙各不同，……」網站上文章內容
    （見本院卷二第17頁），中段有：「a.不會凹凸不平：抽脂
    的重點在此，這也是技術的秘訣所在.」，下方有：「如果
    小腿抽脂可以抽到完美，大腿抽脂相對就變成簡單的課題，
    這是技術門檻的常理與邏輯。」等文字內容，復審酌原告前
    開提出兩造於98年3月12日上午11時30分在北醫整形外科門
    診對話錄音譯文內容，原告對被告稱：「……我（指原告）
    跟你（指被告）說，我就事論事，我沒有無理取鬧，像你之
    （誤繕為知）前幫我做的小腿，我了解那是天生條件，這個
    我沒有去爭論這點，……」等語（見本院98年司北調字第59
    號卷宗第22頁，下稱司北調卷），由上可知，原告於系爭大
    腿及臀部抽脂手術前，已由被告進行過小腿抽脂手術，於系
    爭抽脂手術之前，復先至被告臺北醫學大學附設醫院門診諮
    詢，再至診所進行相關手術等情觀之，顯然對其所為系爭手
    術相當慎重，原告顯歷經多次考慮以決定是否進行系爭手術
    ，應對其所簽署同意書內容充分瞭解，並無倉促間同意而實
    施手術之情事，原告自應清楚知悉本身情狀及進行大腿及臀
    部抽脂手術之內容及目的，其既已知悉欲進行系爭手術之內
    容及風險，自難認原告此部分醫療自主權受到侵害。
(二)、原告腿部凹凸不平及手術傷口處凹陷原因為何？與被告之抽
    脂行為有無關連？
    原告於93年1月3日接受被告施行大腿及臀部抽脂整形手術，
    93年12月25日再接受被告施行腿部抽脂手術，於97年11月4
    日由韓風診所陳大正醫師施行腿部抽脂手術，於98年7月10
    日亦由陳大正醫師施行抽脂手術，此有各次手術記錄單內容
    在卷可按，且為兩造所不爭。原告認為被告施行系爭抽脂手
    術部分有腿部凹凸不平及手術傷口處凹陷等失敗情形，雖舉
    出其於97年11月間施行第三次手術前腿及臀部照片數幀附卷
    為憑（見司北調卷第13-20頁）；惟查：前揭腿及臀部照片
    雖有附註：「2004年動手術的傷口還清晰可見，可見當時醫
    師的手法相當不用心＋粗糙」、「原本是要雕塑，手術的結
    果是凹一塊」、「大、小腿凹凸不平」等文字（見司北調卷
    第13-15頁），然僅為原告單方面陳述及其希冀改善情狀，
    並非醫學上之鑑定意見，實難以此逕認系爭抽脂手術有其上
    之疏失，又本件經送行政院衛生署醫事審議委員會鑑定，依
    該會編號第0000000鑑定書意見表示：「(一)術後體表呈現凹
    凸不平，乃抽脂指手術最常見之併發症，依教科書記戴，因
    此原因需再次做修補手術者約5%至15%之比率。病人腿部凹
    ，確實與抽脂手術有關，病人腿部凹，確實與抽脂手術有關
    ，關鍵在於施行手術醫師是否在術前誠實告知病人有發生之
    可能，依資料記載，病人手術同意書『醫師之聲明』內容及
    『預期手術後，可能出現之暫時或永久症狀』，皆有打勾或
    註記，合理推論醫師已盡醫療上之注意。」等語（見本卷院
    二第11-12頁），由此可知，皮膚表面凹凸不平屬於抽脂手
    術較常見的併發症，這固與抽脂的技術有關，但由於抽脂是
    利用抽脂機產生的負壓及定速的流量，把身體多餘或不勻稱
    的脂肪抽出，從而進行此類手術前，並無法完全預期有何種
    情形會發生，手術的併發症是難以預防，參酌兩造於98年3
    月12日上午11時30分在北醫整形外科門診對話錄音譯文內容
    ：「施雅文：那你可以解釋為何我的腿會變這樣子嗎？（指
    著圖片問他）07:41」「蔡豐州：妳也知道我的腿雕塑很多
    年了，我也覺得奇怪；這脂肪我也不知它怎麼了。07：44」
    「施雅文：你這樣講就太奇怪了，而且我還記得第二次給你
    補抽的時候，那時候我要回診（話被打斷）。07：52」「蔡
    豐州：現在好像比較好。07:58」「施雅文：這是後來另一
    位醫生他很用心在幫我弄……」「蔡豐州：有些病人的脂肪
    本來就比較難抽。08：53」等語（見司北調卷第23頁），足
    見被告醫師於系爭手術係依原告當時情況，本諸醫師專業判
    斷而定，完全無法預期脂肪抽出後有皮膚不平狀況，且應原
    告需要再次做修補，難謂有何違反醫療常規之處，原告雖堅
    詞因被告技術失當才導致皮膚凹凸不平之併發症，惟有時醫
    師雖依手術常規程序進行，但由於病患本身體質甚或存有潛
    在的病因，使得其在術後較易發生併發症，此不必然與醫師
    處置上之失誤有關，如將發生併發症逕自解讀為醫療過失，
    顯非妥適，原告既於術前已知悉系爭手術可能會造成皮膚凹
    凸不平狀況，自難以術後大腿有凹凸不平等情，遽認被告有
    原告所述手術失敗情形存在，且本件僅能依原告提出其於97
    年間前腿及臀部照片，判斷被告於93年間施行系爭手術後情
    形，惟依前述鑑定書意見表示：「……(二)一般抽脂手術後，
    皆會教育病人穿著塑身衣約3至6個月時間，也可做局部按摩
    ，以減少水腫發生。(三)穿著塑身身衣或局部按摩，對術後水
    腫幫助很大，若腿部凹凸不平，係因水腫所造成，病人術後
    照護是否適當，確會影響術後之結果。……」等語（見本院
    卷二第12頁），可知原告術後凹凸不平之合併症，受很多因
    素影響，包括：病人體質，手術後照顧，手術技巧等都有相
    關，整形手術之後保養尤為重要，會影響日後傷口癒合之情
    形及手術之成敗，惟不能因此認定系爭手術失敗，原告此部
    分主張，自難認有據。關於術後產生疤痕部分，此為必然結
    果，有前述行政院衛生署醫事審議委員會編號0000000號鑑
    定書內容：「……手傷口處凹陷原因推測為切口之疤痕，此
    乃所有手術術後皆可能發生之現象，惟此現象大部分足短暫
    的，在適當按摩下，6個月後皆可明顯改善，甚至到達不足
    以引人注意之程度。」等語在卷可憑（見本院卷二第11頁反
    面），因系爭手術係於手術部位切開幾個皮膚小切口，手術
    過程由皮膚切口伸入抽脂探針抽取脂肪，之後再予縫合，必
    然留下傷口須待後續處理，此為一般人均具有之常識，由前
    述原告曾進行過隆乳手術及小腿抽脂手術，可知就手術後會
    留下疤痕一事，已有親身經驗，則就系爭手術所留之疤痕，
    所以未能完全去除，即難認係被告實施系爭手術之疏失所造
    成。
(三)、原告請求被告賠償損害，有無理由？
    按因故意或過失，不法侵害他人之權利者，負損害賠償責任
    ，民法第184條第1項前段定有明文，依此，被害人之損害賠
    償請求權之成立，必須具備：(一)被害人之權利為加害人所侵
    害。(二)加害人之行為具有不法性。(三)加害人之行為出於故意
    或過失。(四)被害人受有損害。(五)被害人之所受損害與加害行
    為間有相當因果關係等要件，苟欠缺其中任何一要件，被害
    人即無依上開規定請求損害賠償餘地。查本件被告為原告實
    施系爭手術前已為充分說明並經原告同意實施系爭手術，系
    爭手術之實施並無不法性，又被告實施系爭手術之過程並無
    疏失，均如前述，依上開說明，被告即不得依前揭規定，請
    求被告賠償損害，又原告既不能依前開規定請求被告賠償損
    害，自無從依同法第193條第1項、第195條第1項前段計算財
    產上及精神上損害額之餘地。原告另主張被告就本件醫療給
    付義務之履行有不完全給付情形，應依民法第224條、第227
    條、第227條之1規定負損害賠償責任部分，本院認被告對原
    告醫療行為本身，難認有疏失或有可歸責性，是原告本件請
    求為無理由。
五、綜上所述，被告已盡告知義務，且其手術尚難認有疏失，亦
    未造成原告損害，則原告主張被告應負損害賠償責任，自屬
    無據。從而，原告本於侵權行為及債務不履行之法律關係請
    求被告給付250萬元及自起訴狀繕本送達翌日起，至清償日
    止，按年息5％計算之利息，為無理由，應予駁回。又原告
    之訴既經駁回，其所為假執行之聲請亦失所附麗，一併駁回
    之。
六、本件為判決之基礎已臻明確，被告既毋庸負損害賠償責任，
    則原告並無請求權，故其是否已經罹於時效而不得請求，本
    院毋庸再審酌，至於兩造其餘陳述及所提其他證據，經本院
    審酌後，認為於判決結果無影響，自無庸逐一論列，併此敘
    明。
七、訴訟費用負擔之依據：民事訴訟法第78條。
中    華    民    國   100    年    11    月    14    日
                  民事第五庭    法  官  鄧德倩
以上正本係照原本作成
如對本判決上訴，須於判決送達後20日內向本院提出上訴狀。如
委任律師提起上訴者，應一併繳納上訴審裁判費。
中    華    民    國   100    年    11    月    18    日
                                書記官  李彥勳